臺灣高等法院民事判決　九十一年度上字第二九五號
　　　上　訴　人　　甲○○
　　　被上訴人　　　宜蘭縣員山鄉農會
　　　法定代理人　　張金昌
右當事人間清償借款事件，上訴人對於中華民國九十一年一月八日臺灣宜蘭地方法院
九十年度訴字第一八二號第一審判決提起上訴，本院判決如左：
    主    文
上訴駁回。
第二審訴訟費用由上訴人負擔。
    事    實
甲、上訴人方面：
一、聲明：(一)原判決廢棄。(二)駁回被上訴人在第一審之訴。
二、陳述：除與原判決記載相同者外，補稱略以：
    (一)上訴人與黃瀚敦為姊弟關係，其父黃連庚於八十九年八月廿一日過世後，其債
      權債務由二人共同繼承，在遺產未分割前應為公同共有，黃瀚敦於八十六年九
      月五日向被上訴人借用系爭借款，但被上訴人僅就上訴人起訴，竟未對黃瀚敦
      起訴，要屬當事人不適格。
　　(二)依據卷附宜蘭縣員山鄉農會授信約定書是八十六年九月五日簽立，而授信約定
　　　書對保之時間則反而為八十六年九月四日，而在借款人黃瀚敦連帶保證人黃連
　　　庚之借據上，借款時亦為八十六年九月五日，授信約定書對保之時間反而先於
　　　簽立約定書，縱如被上訴人所謂「消費借貸以金錢之交付方發生借貸之效力，
　　　故一般金融機關為明確借貸之生效日，於借據上即以借款之撥款日作為借據之
　　　成立日」，則為何本案不於撥款之八十六年九月五日，而對保亦於同日進行，
　　　豈不沒有爭議，本案授信約定書對保之時間先於簽立約定書要與常情有違。
    (三)而事實上授信約定書及借據上黃連庚之簽名均非黃連庚所簽，而全由借款人黃
      瀚敦所簽，黃瀚敦一審時曾證述：「我爸爸不會簽名，我去借錢時我爸爸已七
      十六歲了，他可以簽名，因他中風過，簽名很醜，授權我來簽的」。黃連庚曾
      任宜蘭縣員山鄉第四屆鄉民代表，豈有不會簽名之理。黃瀚敦所謂授權簽名並
      沒有證據以實其說。事實是黃瀚敦並未經過父親黃連庚之同意，趁黃連庚中風
      臥床不察之際私自擅將黃連庚之身分證及印鑑章偷取，而到員山戶政事務所辦
      理印鑑證明，私向被上訴人借款一百九十萬元得逞。
    (四)黃連庚七十九年中風至八十六年更加嚴重，因罹患嚴重腦中風、老年性痴呆症
      、全身虛弱、視線模糊、嗜睡、缺乏辨識力，並於八十六年七月卅日入院，同
      年八月廿九日出院，此有羅東博愛醫院病症摘要足稽。依據宜蘭縣衛生局八十
      九年四月十七日核發之宜蘭縣身心障礙者鑑定表診斷記載黃連庚「糖尿病、陳
　　　舊性腦中風併左側癱瘓、軀幹中度障礙：因軀幹的機能障礙而致步行困難」。
　　　上訴人在對保之八十六年九月四日上午十時許返家，陪同黃連庚至翌日，此項
　　　事實有證人鄭秀可以證明。
三、證據：除援用原審提出者外，補提宜蘭縣身心障礙者鑑定表、出院病歷摘要各一
    紙為證，並聲請訊問證人鄭秀。
乙、被上訴人方面：
一、聲明：駁回上訴
二、陳述：除與原判決記載相同者外，補稱略以：
    (一)系爭授信約定書及借據上之黃連庚印章，係屬黃連庚所使用之印鑑章，此有被
      上訴人於原審所提出黃連庚於民國八十六年八月二十二日申請之印鑑證明書上
      之印鑑章可資比對，故此一印章係屬真正。
    (二)本件授信約定書上之指印，經送往鑑定結果，與宜蘭縣員山鄉戶政事務所民國
      八十九年一月二十六日之印鑑登記證明申請書上之指紋相同，此有法務部調查
      局鑑定通知書附件可參，而民國八十九年一月二十六日之印鑑登記證明申請書
      ，係由上訴人陪同黃連庚前往申請，此為上訴人所自認。又上訴人陪同黃連庚
      至戶政事務所辦理印鑑登記證明時，係由戶政事務所之林煥榮先生辦理，林煥
      榮先生於原審證稱，第一次由上訴人陪同黃連庚去，由上訴人表示身分證遺失
      ，黃連庚有點頭表示等語
    (四)黃連庚於民國八十六年九月四日前往宜蘭縣員山鄉農會，確為系爭借款為擔任
      連帶保證人，此業據負責辦理對保之李錫祺、及在場見證人黃瀚敦、黃瑞祥於
      原審證述明確。
    (五)黃連庚為系爭債務之連帶保證人，對於系爭債務自應負連帶保證責任。惟因黃
      連庚於民國八十九年八月二十一日死亡，上訴人係黃連庚之繼承人之一，依民
      法第一千一百五十三條第一項規定，對於黃連庚之債務，應負連帶清償責任。
三、證據：援用原審提出之證據。
    理    由
一、兩造爭執要旨
    被上訴人於原審起訴主張：訴外人黃瀚敦邀同上訴人之父即被繼承人黃連庚，於
    民國八十六年九月五日向被上訴人借得新台幣一百九十萬元，並約定按期給付利
    息，如有遲延時應給付違約金，未到期部分即視為全部到期。詎黃瀚敦所借款項
    ，僅支付至八十九年九月五日止之利息，即未依約履行，尚欠本金一百九十萬元
    ，及自八十九年九月六日起之利息暨逾期之違約金未給付，黃連庚業於八十九年
    八月二十一日死亡，上訴人為其繼承人，爰依繼承及保證之法律關係，訴請上訴
    人應負連帶責任。上訴人則抗辯稱系爭授信約定書及借據上之「黃連庚」簽名、
    印鑑章及指印，均非黃連庚所為，黃連庚本人有簽名之能力，毋須他人代簽，該
    授信約定書上之印鑑章是黃瀚敦自行申請，未經黃連庚之同意。且黃連庚自七十
    九年間即患有腦中風及長期糖尿病，為無意識之人，不能擔任保證人。被上訴人
    所主張之對保日期，上訴人均在家陪伴，該授信書上並無編號，且對保日期不應
    先於借款日期，顯見授信約定書係偽造。縱認該約定書上確為黃連庚本人之指印
    ，亦可能係因黃瀚敦予其服用過量藥物，趁其昏迷時拉手捺印，故黃連庚並不負
    任何清償責任。
二、得心證之理由
    (一)被上訴人主張訴外人黃瀚敦邀同黃連庚為連帶保證人，向伊借得一百九十萬元
      ，黃瀚敦僅支付利息至八十九年九月五日止，即未依約履行，尚欠本金一百九
      十萬元，上訴人為黃連庚之繼承人一節，為上訴人所不爭執，並據其提出與其
      所述相符之借據、帳戶查詢明細、授信約定書、印鑑證明等件為證，就此部分
      事實，應認被上訴人之主張為真正。
    (二)有爭議者，系爭授信約定書及借據上「黃連庚」之指印及印章是否為真正，則
      有爭議。經查：
　　(1)系爭授信約定書及借據上之「黃連庚」之簽名，非黃連庚親自簽署，為兩造均
　　　不爭執，則何以黃連庚在識字情況下未在授信約定書上親自簽名，僅以印章及
　　　指印代之。經查證人即授信約定書對保承辦人李錫祺，以及在場見證證人黃瀚
　　　敦、黃瑞祥於原審中證稱確係黃連庚親自按捺指印，而核證人所述情節相符。
    (2)上訴人曾於八十九年一月二十六日陪同黃連庚至宜蘭縣員山鄉戶政事務所辦理
      印鑑變更登記及申請印鑑證明，申請書上所留存之指印為黃連庚所親捺，為上
      訴人所不否認，經原審法院將前開申請書之原本，連同系爭授信約定書原本送
      法務部調查局鑑定結果認：系爭授信約定書上立約定書人留存印鑑處欄內「黃
      連庚」之指紋，與八十九年一月二十六日員山鄉戶政事務所印鑑登記證明申請
      書上當事人欄「黃連庚」之指紋相同；至同日員山鄉戶政事務所印鑑變更登記
      申請書上當事人欄「黃連庚」之指紋，則因捺印時印泥淤積模糊不清，無法確
      認紋線特徵，而難以鑑定等情，亦有法務部調查局九十年十一月七日（九０）
　　　陸（二）字第九０一七六七七四號鑑定通知書一件附卷可稽。足證約定書上之
　　　指印確係黃連庚之指印無訛。
    (3)上訴人雖一再質疑其於對保日早上十時許返家後即陪同黃連庚至翌日，有計程
      車司機戴福進為證，黃連庚並未到被上訴人處所對保等語。但證人戴福進於原
      審證稱稱當天十點多送上訴人到家，雖有見到黃連庚，但僅停留約十分鐘後即
      先離去等語。而本件對保日據授信約定書記載及證人李錫祺之證詞，為同日「
      十二時五十分許」，是以於該段時間並不能排除黃連庚前往上訴人處所對保之
      可能，不能僅因上訴人有返家之事實即據以推定黃連庚無前往對保之事實，上
　　　訴人上開證據方法尚不足以為有利於己之反證，至其請求訊問證人鄭秀亦僅係
　　　請求就其曾返家陪同黃連庚之事實作證而已，與待證事實並無直接關聯，核無
　　　傳訊必要，附此說明。
    (4)再查授信約定書及借據上「黃連庚」之印章，與黃連庚於八十六年間所使用之
      印鑑章同一，有被上訴人提出之印鑑證明書一紙在卷可稽，並經證人即員山鄉
      戶政事務所承辦人員李素芬原審到庭結證稱：「八十六年間證明書之申請是由
      其所承辦，當時受託人黃瀚敦到事務所來辦理，黃連庚本人沒有來，印鑑證明
      是之前就已經辦理登記了，此次只是要聲請發給印鑑證明而已，他有帶黃連庚
      之印鑑及身分證，核對無誤後，依規定可以發給。當時申請系統正要更換沒有
      設計要出具委託書，所以只記載受託人，受託人有拿出黃連庚之身分證及印章
      ，推定已授權才發給，黃連庚何時辦理印鑑登記不清楚」等語。其後上開印鑑
      章辦理登記後，曾先後二次於八十九年一月二十六日及同年月二十八日，由黃
      連庚親至戶政事務所辦理印鑑變更登記，其中八十九年一月二十六日並有上訴
      人陪同，同年月二十八日則由黃瀚敦陪同前往，亦據員山鄉戶政事務所承辦人
　　　員林煥榮原審結證屬實，並有歷次印鑑登記及變更印鑑資料為佐證。是以黃連
　　　庚曾二次親自申請「變更印鑑」，而非辦理「印鑑登記」，可見黃連庚已知曾
　　　辦理過印鑑登記情事，上訴人稱前開印鑑登記及申請印鑑證明書為黃瀚敦私自
　　　所為，並未經黃連庚之同意等語，尚不足採，應認被上訴人主張授信約定書及
　　　借據上之印章為真正者為可採。
（三）上訴人再爭執黃連庚曾於七十九年間中風至八十六年更加嚴重，其罹患嚴重腦
　　　中風、老年性痴呆症及缺乏辨識力等症，曾於八十六年七月入院治療八月出院
　　　，有羅東博愛醫院病症摘要可證。宜蘭縣衛生局八十九年四月十七日亦核發宜
　　　蘭縣身心障礙者鑑定表、診斷記載黃連庚有糖尿病、陳舊性腦中風併左側癱瘓
　　　、軀幹中度障礙，其有機能性障礙致步行困難行動不便等語。但查羅東醫院出
　　　具之黃連庚出院病歷摘要雖有上開腦中風等疾，於八十六年七月三十日入院，
　　　唯於同年八月二十九日即已出院，有上開摘要附卷可稽。而其腦中風、老年痴
　　　呆等症，尚無完全喪失意識能力之記載，不能因此即認係無意識能力之人。
　　　且查黃連庚於八十六年九月四日親自前往被上訴人處所對保時，因其曾經中風
　　　過，簽名很醜，始授權由其子黃瀚敦代為簽名，但仍親自按捺指印以為補強，
　　　並蓋用其印鑑章之事實，業據證人黃瀚敦、黃瑞祥於原審證述明確，參以授信
　　　約定書上「黃連庚」之指印、印章，以及借據上黃連庚之印章均為真正，堪認
　　　被上訴人之主張黃連庚當日確曾在場對保之事實為可採。
（四）上訴人固抗辯稱黃連庚自七十九年間即因腦中風等疾而成無意識之人，又稱上
      開指印可能因黃連庚遭黃瀚敦餵用過量藥物致昏迷而遭拉手捺印等語。但核上
      開所稱黃連庚可能係遭拉手捺指印一節，並無具體事證，顯係上訴人臆測之詞
      ，況黃連庚於八十六年九月四日對保、八十九年一月間二度辦理補發身分證及
      變更印鑑證明時，均處意識清楚之狀態等情，亦據黃瀚敦以外之證人李錫祺、
      黃瑞祥、林煥榮等人原審中證述甚詳。而上訴人亦曾於八十九年一月二十六日
      係應黃連庚之要求而陪同前往辦理補發身分證、變更印鑑證明手續，足徵黃連
      庚當時應無意識不清情事，況其病歷亦無意識不清或喪失意識能力之記載，上
      訴人所辯黃連庚當時係無意識之人等語，不足採信。
（五）上訴人所稱系爭貸款為黃瀚敦所借，用於開設「全民餐盒食品股份有限公司」
      ，現仍營業中，被上訴人應先向黃瀚敦追討等語。但按保證債務之所謂連帶，
      係指保證人與主債務人負同一債務，對於債權人各負全部給付之責任者而言，
      此就民法第二百七十二條第一項規定連帶債務之文義參照觀之甚明。故連帶保
　　　證與普通保證不同，縱使無民法第七百四十六條所揭之情形，亦不得主張同法
　　　第七百四十五條關於檢索抗辯之權利（最高法院四十五年台上字第一四二六號
　　　判例參照）。查本件黃連庚擔任系爭債務之連帶保證人，有上開借據一紙為證
　　　，即應與主債務人負連帶清償責任。上訴人再以其與黃瀚敦同為黃連庚之繼承
　　　人，本件被上訴人僅以上訴人為被告請求清償，即屬當事人不適格等語。
      但按共同繼承人對於被繼承人之債務，負連帶責任。又連帶債務之債權人，得
      對於債務人中之一人，或數人，或其全體，同時或先後請求全部或一部之給付
      。民法第一千一百五十三條第一項及同法二百七十三條分別定有明文，本件即
      無當事人不適格問題。
三、本件事證已臻明確，上訴人請求調閱被上訴人八十六年九月間之錄影帶記錄等，
    核無必要，而兩造其餘攻擊防禦方法及舉證，於判決結果無影響，亦無一一審酌
    必要。
四、綜上所述，被上訴人之主張為可採，上訴人所辯均無可取。從而本件被上訴人依
    繼承及保證之法律關係，請求上訴人給付一百九十萬元，及自八十九年九月六日
    起至清償日止，按年息百分之十點一計算之利息，暨自八十九年十月七日起至清
　　償日止，其逾期在六個月以內者，按上開利率百分之十，逾期超過六個月部分者
　　，按上開利率百分之二十計算之違約金，並無違誤，應予准許。原審判命上訴人
　　如數給付，於法並無不合。上訴意旨指摘原判決不當，求予廢棄改判，為無理由
　　，應予駁回。
五、據上論結，本件上訴為無理由，爰判決如主文。
中　　　華　　　民　　　國　　九十一　　年　　　七　　　月　　　三　　　日
                                民事第九庭
                                　　審判長法  官　吳  謙  仁
                              　　　　　　法  官　蘇  瑞  華
                              　　　　　　法  官　魏  大  喨
右正本係照原本作成。
如不服本判決，應於收受送達後二十日內向本院提出上訴書狀，其未表明上訴理由者
，應於提出上訴後二十日內向本院補提理由書狀（均須按他造當事人之人數附繕本）
上訴時應提出委任律師或具有律師資格之人之委任狀；委任有律師資格者，另應附具
律師及格證書及釋明委任人與受任人有民事訴訟法第四百六十六條之一第一項但書或
第二項（詳附註）所定關係之釋明文書影本。
中　　　華　　　民　　　國　　九十一　　年　　　七　　　月　　　四　　　日
　　　　　　　　　　　　　　　  　　　　　書記官  黃  美  玉
附註：
民事訴訟法第四百六十六條之一（第一項、第二項）：
對於第二審判決上訴，上訴人應委任律師為訴訟代理人。但上訴人或其法定代理人具
有律師資格者，不在此限。
上訴人之配偶、三親等內之血親、二親等內之姻親，或上訴人為法人、中央或地方機
關時，其所屬專任人員具有律師資格並經法院認為適當者，亦得為第三審訴訟代理人
。
